【裁判字號】    88,上,222
【裁判日期】    890421
【裁判案由】    給付借款
【裁判全文】
臺灣高等法院臺南分院民事判決  八十八年度上字第二二二號
      上訴人即附帶被上訴人  甲.
      訴訟代理人            許安德利律師
      複代  理  人          許世律師
      被上訴人即附帶上訴人  第一商業銀行股份有限公司南台南分行
      法定代理人            乙.
      訴訟代理人            丙.
                            張天良律師
右當事人間給付借款事件，上訴人對於臺灣臺南地方法院中華民國██████第一審判決（八十七年訴字第九七
號）提起上訴，本院判決如左：
      主      文
      事      實
      理      由
被上訴人兼上訴人第一商業股份有限公司南台南分行，準備辯論如左：
      請求判決事項：
甲、關於對造甲○○上訴部分：
    請判決：
    駁回上訴人甲○○之上訴。
    上訴費用由上訴人甲○○負擔。
乙、關於本造一銀南台南分行附帶上訴部分：
    請判決：
    原判決關於上訴人一銀南台南分行敗訴及令上訴人一銀南台南負擔訴訟費用十分
    之一部分廢棄。
    被上訴人甲○○應再與詩美服裝有限公司連帶給付上訴人新台幣一佰六十八萬元
    及如原判決附表所示第三項、第四項之利息暨違約金。
    被上訴人甲○○應再負擔第一審之訴訟費用十分之一及負擔上訴人一銀南台南分
    行之上訴費用。
    願供擔保，請准許假執行。
      事實與理由
一、本案系爭四筆借款之主債務人（借款人）係詩美服裝有限公司（下稱為詩美公司
    ），其負責人為郭漢謀（原審被告之一），郭漢謀私人亦另有向被上訴人兼上訴
    人第一商業銀行股份有限公司南台南分行（下稱為被上訴人銀行）借款。
    本件四筆借款係詩美公司所供部分，與郭漢謀私人所借部分無關。
    民間公司為其事業，欲向商業銀行融資借款時，依例，由其全體董監事立保證書
    予銀行，表示願在一定金額之範圍內作保，因作保之人為公司內部之董監事，俗
    稱「內保」，而商業銀行每次貸放款項予民間公司時，由主債務人就每筆借款另
    立借據，另請二人或數人作保，作保之人，若非公司之董監事時，因其非公司內
    之董監事，俗稱為「外保」，外保者不必立保證書予銀行，惟應立約定書，及設
    立印鑑卡予銀行，並在各筆借據上連帶保證人欄蓋其印鑑章，「外保」或「內保
    」之目的，均係要為公司向銀行融資作保，除了保證人向銀行表示不再作保，每
    次貸款之保證人均不變動。
    私人個人，欲向商業銀行借款時，因借款人係私人個人，並無董監事，並無所謂
    「內保」、「外保」之分，惟欲作保之人，亦須立約定書及設立印鑑卡及銀行，
    並在每筆借款之借據上蓋其印鑑章。
    查詩美公司開始向被上訴人銀行借款係民國八十年二月間之事，詩美公司尚未開
    始向被上訴人銀行借款之前，詩美公司之負責人郭漢謀私人於10.5.就以呂秀春
    （原審被告之一）與上訴人甲○○（下稱為上訴人）二人為連帶保證人，用其私
    人名義，向被上訴人銀行申請借款，而上訴人因同意為郭漢謀私人之融資借款作
    保，於10.15.立約定書，及設立印鑑卡予被上訴人一銀南台南分行，之後，郭漢
    謀私人陸續向被上訴人銀行借款，有借，有還，還後再借，每次借款，均由上訴
    人甲○○在每次借據上蓋其印鑑章作保，目前，郭漢謀私人尚欠被上訴人銀行附
    表(一)所示三筆借款（請看本狀附件(一)郭漢謀之10.5.借款申請書、附件(二)甲○○
    10.15.之約定書、附件(三)甲○○10.15.之印鑑卡與身份證、附件(四)郭漢謀私人為
    借款人之三張借據及附表(一)）。
    翌年，民國9.2.詩美公司與被上訴人銀行接洽，詩美公司欲以郭漢謀（詩美公
    司負責人）與上訴人（詩美公司之業務經理）二人為保證人，向被上訴人銀行借
    款，被上訴人銀行於開始辦理查詢詩美公司之資料，上訴人乃於同日立約
    定書，並設立印鑑卡予被上訴人銀行詩美公司於9.4.向被上訴人銀行提出借款
    申請書，經被上訴人銀行認可後，開始向被上訴人銀行連環借款，如附表(二)所示
    ，有借、有還，還後再借，目前尚欠本案之四筆借款，每次借款，上訴人均在借
    據上之連帶保證人欄蓋其印鑑章（請看附件(五)被上訴人銀行9.2.之客戶資料查
    詢單、附件(三)之9.2.甲○○之約定書、附件(七)之9.2.甲○○之印鑑卡與身份
    證、附件(八)之詩美公司9.4.之借款申請書及附件(九)之本件四筆借款之借據）
    則上訴人先後二次填寫約定書及設立印鑑卡予被上訴人銀行
    第一次為10.5.，係為郭漢謀作保而為
    第二次為9.2.，係為本件主債務人詩美公司作保而為
    則9.2.之約定書係上訴人為詩美公司之借款作保而立，上訴人所謂「9.2.之
    約定書係為郭漢謀之借款作保而立」一節係誤會事實，其會誤會事實係由於其忽
    略約定書有二張所致。
    每次之約定書及印鑑卡，均由上訴人親自簽名蓋章，並經一銀之職員對保，第一
    次10.15.約定書、印鑑卡之對保人為龔財元，第二次9.2.約定書、印鑑卡之對
    保人為蔡曹千惠。（請看本狀附呈之二張約定書、二張印鑑卡）
    上訴人就其所立上開約定書及印鑑卡之真正不爭。（若有爭執，請傳訊對保人龔
    財元、蔡曹千惠）
    按消費者保護法所稱之「消費者」，係指消費為目的而為交易、使用商品或接受
    服務者而言，此觀同法第二條第一款規定自明。
    詩美公司先後向被上訴人銀行借款，係屬為其事業融資之借貸關係，則本件借貸
    關係以詩美公司之資金周轉為目的而交易，顯非消費者之交易。本件保證契約，
    自無適用消費者保護法之餘地（請參照附件最高法院八十八年台上字第一○八號
    民事決）
    查上訴人在上開二次之印鑑卡背面簽名蓋章，在前面亦簽名蓋章，聲明「茲將本
    人使用於各種票據、借據及一切憑證上之印文又與本留存印鑑相符，即生效力」
    （請看印鑑卡），其又在上開先後二次之約定書第二條約定「立約人：：：印鑑
    ：：：或其他足以影響貴行權益變更情事發生時，應即以書面將變更情事通行貴
    行，並辦妥變更或註銷留存印鑑之手續前，與貴行所為之交易，立約書人均願負
    其責任，如因而造成貴行之損害，並負賠償責任」，第十一條第二款又約定「如
    貴行：：：允許主債務人延期清償或分期清償，均毋須徵求立約人同意，立約人
    仍負全部債務之保證任」（請看約定書）
    依上訴人在上開印鑑卡之聲明，及約定書上之約定，凡被上訴人銀行所持有票據
    或借據上蓋有甲○○之印鑑章者，應視為出於上訴人之本意，而有效。被上訴人
    銀行不必再辦對保手續。
    依法，保證契約係諾成契約，雙方合意即生效，不以書立文書為要件，依法亦不
    必對保。（最高法院十九年上字第一八三八號、四十八年台上字第九二二號判例
    ）
    民間公司為其營業資金之週轉，向銀行借貸，通常係連環借款，有借、有還，還
    再借，借貸次數不止一次。
    上訴人為詩美公司之業務主任，其訂立約定書及設立印鑑卡予被上訴人銀行之目
    的是因其公司要向被上訴人銀行融資而作保。所謂融資，通常不止借款一次，借
    、還、還再借。
    查上訴人自其立印鑑卡予被上訴人銀行後，未曾辦理印鑑卡之變更或作廢手續，
    本件四筆借據上連帶保證人欄所蓋印章均係其印鑑章，此為其所不爭，則無論借
    據上之印章是否其親自所蓋，依其交付予被上訴人銀行之上開印鑑卡上及約定書
    上面之約定，應視為出於其同意所蓋，其就本件每張借據之借款應對被上訴人銀
    行負連帶保證人之責任。被上訴人銀行於原審訴求被上訴人應與主債務人詩美公
    司連帶清償本件四筆借款，應有理由，上訴人以借據上之印章係郭漢謀所蓋，其
    不必負責之主張，非有理由，請駁回其上訴。
    詩美公司於民國八十六年十二月十二日被票據交換所公告為拒絕往來戶（請看附
    件(十)之票據交換所公司）
    表見代理之代理權，與因委任契約而發生之代理權不同。前者係由自己之行為表
    示以代理權授與他人或知他人表示為其代理人而不為反對之表示而發生，不必有
    委任契約存在。
    上訴人為主債務人詩美公司之服裝設計師（此為其所不爭），又係業務主任（請
    看其身份證職業欄之記事），其為其公司作保，係正常之事。民間公司向銀行融
    資，通常係有借，有還，還後再借，借貸次數不止一次，此為常態，上訴人日日
    在其公司上班，從事公司之業務，為公司之業務主任，其不能不知民間公司向銀
    行融資之常態，加上其又在印鑑卡上聲明凡在借據或其他文件上蓋有其印鑑章者
    有效之約定及其主約定書、印鑑卡之目的係為要保證詩美公司當時及日後向被上
    訴人銀行之融資借款，並非僅限於一筆借款，自其立約定書及印鑑卡予被上訴人
    銀行之民國八十年起到民國八十六年其公司之票據拒絕往來為止，其公司為資金
    之融通，向被上訴人銀行借款，借、還，還後再借之情形，為如本狀附表(二)所示
    ，先後六年之久，將其印鑑章交付予郭漢謀使用，其間，其對被上訴人銀行未曾
    表示欲廢止印鑑卡或不欲再作保，縱使其所謂「印章由郭漢謀多年保管，借據上
    之印章係郭漢謀所蓋」之主張屬實，上訴人仍應負表見代理人之授權之責，即就
    本件四筆借款，仍應負連帶保證人之責。
    上訴人於原審及鈞院主張其僅為郭漢謀私人之一千萬元貸款作連帶保證及展期而
    將其印章交付予郭漢謀，該印章於11.7.交還，並於原審舉最高法院七十年度台
    上字第六五七號判例，主張將印章交付他人並不當然構成表見代理，於鈞院又援
    引最高法院四十年台上字第一二八一號判例主張，僅於其作保一千萬元貸款及該
    筆貸款展期之範圍內始有適用表見代理之餘地：：：云云。惟查上開七十七年度
    台上字第六五七號判例係就受託人將委託人之印章使用於與受託事項完全無關之
    情形而為。本案之案情係上訴人為詩美公司之融資立約定書及印鑑卡予被上訴人
    銀行，並將印鑑章交付郭漢謀多年，又在印鑑卡上聲明凡蓋有其印鑑之文件均有
    效，縱使蓋在借據上或展期約定書上上訴人之印鑑章係郭漢謀所蓋，其所蓋文件
    仍係與詩美公司之融資有關，則本件之案情與七十年台上字第六五七號判例所指
    受託人將委託人之印章使用於受託事項無關之情形不同，七十年台上字第六五七
    號判例應不直適用於本案（註：原審亦如此認定）。次查，上開四十年台上字第
    一二八一號判例，又係就民法第一六九條上半段所謂「由自己之行為表示代理權
    授與他人」之範圍加以解釋，謂須以他人所為之代理行為係在本人曾經以行為表
    示授與他人之代理權之範圍內者，始發生表見代理，惟該判例所謂「表示」係以
    「行為」所為之「表示」，並非指一般之意思表示，（註：若係一般授權之意思
    表示，即發生一般之委任關係，受任人者，則有代理權，不在表見代理之範圍（
    最高法院六十二年台上字第七八二號判例參照）。查上訴人於9.2.為詩美公司
    作融資借貸之保證而立約定書及印鑑卡予被上訴人銀行時其並未向被上訴人銀行
    聲明其僅為一千萬元之借款作保（事實上，亦未有一千萬元之借貸），上訴人立
    約定書及印鑑卡之初，又提示有記載其為詩美公司業務經理之身份分證，再在印
    鑑卡上聲明，「凡借據或票據上所蓋印章與其印鑑卡相符者，應有效」，則其立
    9.2.之約定書及印鑑卡之目的顯然係為著詩美公司之融資作保，其又將印鑑章
    交付郭漢謀多年，如此情形，正係以其行為表示，凡詩美公司為向被上訴人銀行
    融資借款或辦理展期時，郭漢謀有權使用上訴人之印鑑章，郭漢謀縱有蓋印章，
    未超過上訴人以行為所表示授權之範圍，則郭漢謀將上訴人之印鑑章使用於本件
    向被上訴人銀行融資之借據或展期之文件上，又未超越上訴人以行為所表示郭漢
    謀可代理之範圍，上訴人援引七十年台上字第六五七號及四十年台上字第一二八
    一號判例主張其不負授權之責任，其主張非有理由，上訴人應就本件四筆借款全
    部負連帶清償之責，原判決令其應與主債務人連帶清償其中二筆借款合計新台幣
    合計三佰萬元部分，應有理由，其上訴非有理由，請駁回上訴。
二、關於被上訴人銀行附帶上訴部分：
    本件借款四筆，其中9.19.所借一六○萬元（尚欠一三四萬四仟元）、四十萬元
    （尚欠三十三萬六仟元）二筆借款之清償日期於9.19.先到期，於11.5.就辦妥
    延展手續，將清償日期延展到909.19.，有借款展期約定書二紙可稽（請看附件(十一)
    之借款展期約定書二紙）。此借款展期約定書上亦有蓋上訴人甲○○之印鑑章，
    依其印鑑卡上及約定上之上述約定，該借款展期約定書應有效，被上訴人從未懷
    疑借款展期約定書之效力，上訴人亦未有曾就此二筆借款表示反對展期，原判決
    卻以上訴人甲○○於12.就此二筆先到期之借款有向被上訴人銀行表示反對展
    期，被上訴人銀行仍讓詩美公司展期，上訴人甲○○就此二筆借款部分不必要負
    連帶保證人責任為理由，將被上訴人銀行對上訴人之請求加以駁回，判決上訴人
    勝訴，被上訴人銀行不服，就此部分，提起附帶上訴。
    上訴人甲○○所謂，其於12.有反對此二筆先到期借款之展期一節，並非事實
    ，查本件系爭四筆借款之借款日、應清償日及有否展期之情形為如左表。
┌───┬─────────┬───┬───┬───┬────┬────┬─────┐
│依時間│借款金額（新台幣）│借款日│約定之│借款人│借據上之│展期情形│註        │
│序編號│                  │      │清償日│      │保證人  │        │          │
├───┼─────────┼───┼───┼───┼────┼────┼─────┤
│  １  │一六○萬元        │      │      │      │郭漢謀、│11.5.將│請看附件十一│
│      │（尚欠一三四萬四千│9.19.│9.19.│詩美公│甲○○  │清償日延│之借款展期│
│      │  元）            │      │      │    司│        │展到9.│約定書    │
│      │                  │      │      │      │        │19.      │          │
├───┼─────────┼───┼───┼───┼────┼────┼─────┤
│  ２  │四十萬元          │同  右│同  右│同  右│同    右│同    右│同      右│
│      │（尚欠三十三萬六千│      │      │      │        │        │          │
│      │  元）            │      │      │      │        │        │          │
├───┼─────────┼───┼───┼───┼────┼────┼─────┤
│  ３  │二四○萬元        │11.14.│11.14.│同  右│同    右│未展期  │          │
├───┼─────────┼───┼───┼───┼────┼────┼─────┤
│  ４  │六○萬元          │同  右│同  右│同  右│同    右│未展期  │          │
└───┴─────────┴───┴───┴───┴────┴────┴─────┘
（註：原判決附表未將四筆借款按借貸期日之先後排列，原判決所謂附表第三項第四
      項之借款係本狀上表所示之第１、第２之借款，原判決所謂附表第一、第二之借款係
      本狀上表所示第３、第４之借款）
票據交換所於12.12.公告詩美公司為拒絕往來戶，詩美公司成為拒絕往來戶後，並無
就上開編號３、４二筆借款辦展期之意，惟被上訴人銀行為減少滯納戶之件數，乃於
12.拜訪上訴人，請其就該二筆借款同意展期，因上訴人甲○○未同意而作罷，那
時（12.）被上訴人銀行就上開編號１、２之二筆借款，已於11.5.就取得郭漢謀
送來，有蓋上訴人甲○○印鑑章之借款展期約定書，不必再就上開編號１、２二筆借
款請求上訴人甲○○同意展期，被上訴人銀行法定代理人要求展期之借款，係尚未辦
展期之上開編號３、４之二筆（合計三佰萬元）之借款，因上訴人甲○○未同意而作
罷，此乃係就先到期之上開編號１、２之二筆借款有展期合約書，就後到期之編號３
、４之二筆借款未有展期合約書之原因，依經驗法則，被上訴人銀行之法定代理人要
求展期者必為尚未展期之編號３、４之二筆借款，不可能係已先到期、已辦妥展期之
編號１、２之二筆借款。被上訴人銀行之  法確於12.有拜訪上訴人甲○○，惟就
上訴人甲○○所謂「被上訴人銀行法定代理人於12.要求就編號１、２二筆借款展
期，上訴人甲○○加以拒絕」之主張，加以否認，上訴人甲○○就其上開主張，應負
舉責任，查其並無證據可證明其上開之主張，原判決遽認被上訴人銀行法定代理人於
12.就本狀編號１、２之二筆借款請求上訴人甲○○同意展期，甲○○加以拒絕，
其認定事實，純屬誤認事實，其就本狀編號１、２二筆合計一六八萬元借款判決被上
訴人銀行敗訴，被上訴人銀行不服乃就該部分判決提起附帶上訴，請求上訴人甲○○
（則附帶上訴之被上訴人）應與主債務人詩美公司再連帶清償本狀編號１、２二筆合
計一六八萬元之借款。
三、具狀人附呈之文件為
    附件(一)10.5.郭漢謀之借款申請書
        (二)上訴人甲○○10.15.之約定書
        (三)上訴人甲○○10.15.之印鑑卡與身份證
        (四)郭漢謀私人尚欠借款之借據三紙
        (五)9.2.客戶資料查詢單
        (六)上訴人甲○○9.2.之約定書
        (七)上訴人甲○○9.2.之印鑑卡
        (八)詩美公司9.2.之借款申請書
        (九)本件四筆詩美公司借款之借據四紙
        (十)票據交換所12.12.之公告?
        (十一)借款展期約定書二紙
        (十二)最高法院八十八年台上字第一○八號民事判決
          （以上均影本）
        附表(一)郭漢謀私人目前尚欠三筆借款明細表
        附表(二)詩美公司自上訴人於八十年九月立約定書、印鑑卡予被上訴人銀行起
        ，至目前為止，其向被上訴人銀行融資借款之明細表
附帶上訴人一銀南台南分行再準備辯論如左：
（一）七十九年十月十五日之印鑑卡與同日之約定書，係上訴人甲○○為郭漢謀私人
      要向被上訴人銀行連續借款之作保而立，曾經證人龔財源對保，經龔財源出庭
      作證屬實，上訴人甲○○就七十九年十月十五日茲印鑑卡即約定書茲真正也不
      爭執（請看鈞院八十八、九、二十三紀錄）。
      八十年九月二日茲印鑑卡與同日之約定書，係上訴人甲○○為詩美服裝有限公
      司要向被上訴人銀行連續借款之作保而立，曾經蔡曹千惠對保，蔡曹千惠也曾
      經到第一審及均庭作證屬實，上訴人甲○○於第一審對蔡曹千惠之證言也表示
      無意見（請看第一審卷第八十六、八十七頁、八十七、十一、四之筆錄及鈞院
      八十八、九、三蔡曹千惠之證言筆錄）。
      由憲兵學校八十九、二、十一之函亦可認定八十九、十、十五之印鑑卡（正背
      面）、約定書，與八十、九、二之印鑑卡（在背面）、約定書之筆跡均相同。
      則八十、九、二之印鑑卡與約定書均非偽造之物。
（二）本件四筆借款之主債務人（借款人）為詩美服裝公司，本件之借款予另件主債
      務人（借款人）為郭漢謀之私人借款無關，則與本案有關之印鑑卡與約定書僅
      係八十、九、二之印鑑卡與約定書，其他七十九、十、十五之印鑑卡、約定書
      及八十四、八、二十三之印鑑卡均與本案借款無關，因上訴人甲○○於第二審
      僅承認七十九、十、十五之印鑑卡與約定書係真正，否認與本案有關之八十、
      九、二之印鑑卡與約定書之真正。鈞院乃將甲○○先後三次（七十九、十、十
      五與八十、九、二與八十四、八、二十三）所立印鑑卡與先後二次（七十九、
      十、十五與八十、九、二）所立約定書送憲兵學校鑑定其筆跡。
（三）上訴人甲○○在八十四、八、二十三為要在被上訴人銀行設其私人帳戶，有立
      其第三張（八十四、八、二十三）之印鑑卡。
      則上訴人先後有三次立印鑑卡。
      則上訴人先後有三次立印鑑卡。
      上訴人甲○○立第一次（七十九、十、十五）與第二次（八十、九、二）印鑑
      卡、約定書之日期，相隔僅十一個月，惟其設立第三張印鑑卡之日期（八十四
      、八、二十三）離其立第一張與第二張之日期（七十九、十、十五與八十、
      九、二）已逾三年，其筆跡難免有變化，致使憲兵學校鑑定結果認定第一次與
      第二次印鑑卡之筆跡相同，第三次印鑑卡之筆跡與第一次、第二次印鑑卡之筆
      跡不同，惟該第三次八十四、八、二十三之印鑑卡與本案無關。
（四）如上述，上訴人甲○○曾經自認第一次（七十九、十、十五）、第二次（八十
      、九、二）之印鑑卡、約定書之真正，經鑑定結果，第一次、第二次印鑑卡之
      筆跡亦相同，則與本案有關之第二次印鑑卡係真正，因本件四張借據上所蓋上
      訴人之印章與第二次印鑑卡上所蓋之印鑑相同，亦即上訴人甲○○與被上訴人
      銀行間顯然有保證契約關係存在。上訴人甲○○最近八十九、三、九始具狀撤
      銷其自認，惟其撤銷自認，非有理由。因為憲兵學校八十九年二月十一日之函
      不過係向鈞院報告第一張（七十九、十、十五）及第二張（八十、九、二）印
      鑑卡與約定書之筆跡相同，第三張（八十四、八、二十三）印鑑卡之筆跡與第
      一、第二張印鑑卡之筆跡不同而已，並未證明第一張及第二張印鑑卡與約定書
      係偽證之物，則上訴人甲○○並無證據可證明第一張第二張之印鑑卡與約定書
      係被偽造之物，其不能證明其自認與事實不符，其撤銷自認，不符合民事訴訟
      法第二七九條第三項之要件。
      上訴人甲○○撤銷自認既不合法，其所為上開之自認，有拘束力。鈞院自應據
      為認定事實及裁判之基礎（最高法院十七年上字第七五五號、十八年上字二八
      三六號判例）。
甲、本造上訴訴份：
      請求判決
一、原判決第一項關於上訴人敗訴部份廢棄。
二、廢棄部份，被上訴人在第一審之訴駁回。
三、第一、第二審訴訟費用由被上訴人負擔。
乙、對造附帶上訴部份：
      請求判決
一、上訴駁回。
二、訟費用由附帶上訴人負擔。
三、如受不利益判決願供擔保免假執行。
      事實理由
壹、關於憲兵學校鑑定結果之意見：
一、據  鈞院囑託憲兵學校鑑定被上訴人銀行印鑑卡原本三紙、約定書原本二紙等上
    面所寫「甲○○」及其地址「台南縣歸仁鄉崙仔頂三二號」及「台南縣歸仁鄉崙
    仔頂村三判崙仔頂二五之二號」之筆跡是否同一人筆跡；及有關「甲○○」筆跡
    ，之鑑定結果顯示：上訴人甲○○在被上訴人銀行所書之簽名，只有八十四年八
    月二十三日活期儲蓄存款印鑑卡上之筆跡及簽名為本人所親書。
二、按依銀行之慣例及一般經驗，於銀行開立新戶必須本人親自辦理並附具身分證正
    本且留印鑑卡及簽名圖式，缺一不可。故開戶所存留之簽名圖式為本人親簽應可
    認定，職是在本案上訴人甲○○於被上訴人銀行處有多數簽名，而其間有真偽並
    存之情形時，應以開戶所存留之簽名圖式為真正要無可議。
三、故七十九年十月十五日約定書、印鑑卡及八十年九月二日約定書、印鑑卡上上訴
    人之簽名均非上訴人所親自簽名，已屬顯然，遂等再依民事訴訟法第二百七十九
    條第三項撤銷原對七十九年十月十五日約書及八十年九月二日約定書之自認。
貳、兩造間並無任何保證契約存在：
一、由前揭鑑定結果之推論可知，七十九年十月十五日約定書及八十年九月二日約
      定書應非上訴人所親簽。
    兩造之間又無訂立保證書（請看原審卷第三十八頁反面末行）。
    借據及展期約定書又非一親簽。蓋被上訴人銀行一再聲稱只要有約定書即可無
      庸對保（請看原審卷第三十八頁、第八十七頁），顯然辦理前開契據時上訴人
      並未到場對保。
二、職是之故，被上訴人銀行根本沒有任何可據以請求上訴人應負保證責任之書據。
上訴人
壹、關於系爭約定書之真實性除引用八十九年三月九日準備書狀外再預備答辯如下：
貳、被上訴人第一商業銀行股份有限公司（下稱被上訴人銀行）以『移花接木』之法
    為本件之請求：
一、本件被上訴人銀行於原審以詩美服裝有限公司、郭漢謀、呂秀春、王朝欽、吳素
    月、郭淑珍、黃林秀玉及上訴人甲○○為被告，起訴請求詩美公司返還於八十五
    年十一月十四日（二百四十萬、六十萬）及八十五年九月十九日（一百六十萬、
    四十萬）向被上訴人銀行借貸之款項；及郭漢謀等七人之保證責任。而提出保證
    書、約定書、借據四紙及借款展期約定書二紙為憑，惟保證書並無上訴人甲○○
    簽名、約定書則為八十年九月二日所立。
二、被上訴人銀行稱，所謂「外保」者不必立保證書予銀行，惟應立約定書，及設立
    印鑑卡予銀行，並在各借據上連帶保證人欄蓋其印鑑章。上訴人否認。按保證契
    約須經當事人約定始生效力，其約定當然係指就「一方於他方之債務人不履行債
    務時，由其代負履行責任」之約定（民法第七三九條參照），縱觀所謂約定書之
    內容，並無任何一條約款與本案保證之約定有關，被上訴人銀行以約定書充當保
    證書，顯不可採。且約定書上並無載明保證範圍，如無庸另立保證書如何確認保
    證人責任範圍，蓋簽一紙約定書即需毫無範圍的負保證責任之推定，顯然有違消
    費者保護法誠實信用原則，亦有違公平正義原則。
三、再從被上訴人銀行提出之黃林秀玉之保證書（原審卷第十一頁）顯示，並非「外
    保」之人均無需簽訂保證書，被上訴人銀行論點與事實不符自相矛盾，蓋該保證
    書係黃林秀玉為詩美公司在五百萬元限額內為保證之書面契約，而黃林秀玉並非
    詩美公司之董監事，有詩美公司變更登記事項卡可稽（原審卷第二三頁反面），
    則黃林秀玉之保證即為被上訴人公司所謂之「外保」，事實上被上訴人銀行亦與
    之簽訂保證書，可見上訴人在詩美公司與被上訴人銀行借貸關係中並非保證人，
    明如觀火，蓋上訴人並無就該項借貸簽訂任何保證書也。
四、矧在被上訴人銀行裡上訴人名義之約定書，不止一份，顯見被上訴人銀行在借貸
    關係之處理方式，均係要求契約相對人就每筆借貸關係簽定約定書，連同各該契
    據歸檔保存（銀行慣例亦均如此）。而系爭約定書早在八十年九月二日簽定，由
    被上訴人銀行於原審起訴時提出之約定書八紙及保證書兩紙以觀：「郭漢謀等五
    人之保證書日期係八十年九月二日、約定書日期亦為八十年九月二日，與上訴人
    名義之約定書日期亦相同」可朏郭漢謀等五人及上訴人甲○○均被列為同一筆借
    貸關係之保證人，應擔保同一筆債務。而依保證書；所載保證標的為「詩美公司
    對被上訴人銀行在本金新台幣一千萬元限額內之債務」（請看原審卷第十頁），
    則各保證人所擔保之責任為『最高限額保證』應無疑義。
五、而本件被上訴人銀行所據以請求之八十五年九月十九日、八十五年十一月十四日
    借據各二紙及八十六年十一月十五日借款展期約定書二紙，顯係以『逐案徵提保
    證』之方式辦理，其理由有二：
    (1)借據及借款展期約定書上清楚載明『基金保證』，實係為期一年之青年創業基
      金貸款，非最高限額保證。
    (2)按前揭之說明本件上訴人所負者係最高限額保證，如系爭請求之保證債務在最
      高限額之內（即一千萬元貸款之部份），則銀行對主債務人貸放每一筆借款時
      ，均無需再通知並由保證人於往來之授信契據上簽名，自亦無庸再辦理對保。
      故被上訴人銀行自無再要債務人覓妥連帶保證人而另行簽訂借款申請書及借據
      之理。
六、依中華民國銀行商業同業公會全國聯合會函：『銀行辦理授信業務，徵提保證人
    方式，通常約有二種，其一為逐案徵提，其二為最高限額保證方式辦理。而銀行
    與保證人簽訂之保證契約性質，若為最高限額保證，並辦妥對保及留存印鑑，則
    日後銀行對主債務人貸放每一筆借款時，均無需再通知並由保證人於往來之授信
    契據上簽名，自亦無庸再辦理對保，至若為逐筆保證之方式，則銀行得經由核對
    其簽章是否與留存印鑑相符，以確認是否出自保證人本意等情』亦同（請看台灣
    台南地方法院八十七年度訴字第一二三八號刑事判決（附件一）或調閱該卷）。
七、詎被上訴人銀行卻以『最高限額保證』之約定書，充作其他『逐案徵提保證』之
    約定書，企圖蒙混。由其提出之借據四紙上；所載『基金保證』等字可知，被上
    訴人銀行以『最高限額保證』之約定書為據，請求『基金保證』之保證責任，其
    將兩件完全不同標的之約定書與借據，組合使用，至為明顯。
八、又青年創業基金借據上連帶保證人欄之簽名均為郭漢謀所偽造，業經台灣台南地
    方法院以八十七年度訴字第一二三八號刑事判決判處罪刑在案。且借據及借款展
    期約定書之簽名及蓋章，亦經被上訴人銀行於原審自承非上訴人所親簽，是公司
    負責人來辦理的，上訴人本人並無對保。（原審卷第三十八頁末行、第八十七頁
    ）。
、被上訴人銀行據以請求上訴人應負『青年創業基金』之保證責任，其保證契約根
    本未成立：
一、兩造間並無訂立任何保證書。（原審卷第三十八頁反面末行）
二、借據及展期約定書保證人欄之簽章，亦非上訴人所親為。（原審卷第三十八頁末
    行、第八十七頁）
三、八十年九月二日約定書，一來非上訴人親簽、二來該約定書係「最高限額保證」
    之約定，本案被上訴人銀行所請求者乃係「基金保證」之責，故該約定書亦與本
    案無關甚明。
肆、綜上所陳，兩造間保證契約或未成立，或縱已成立（最高限額保證）亦與本案（
    青年創業基金貸款保證）無關。
中      華      民      國    八十九    年      四      月    二十一    日
                                    臺灣高等法院臺南分院民事第一庭
~B1審判長法官  黃崑宗
~B2      法官  楊子莊
~B3      法官  袁靜文
右為正本係照原本作成。
如對本判決上訴，須於判決送達後二十日內向本院提出上訴狀，其未表明上訴理由者
，應於上訴後二十日內向本院提出上訴理由書。
~B法院書記官  黃文生
中      華      民      國    八十九    年      四      月    二十一    日


司法院資訊處製作；財團法人民間司法改革基金會備份。
